ACORDAO-COMPLETO-2348222

ACÓRDÃO 5107/2019 ATA 22/2019 - PRIMEIRA CÂMARA

VISTOS, relatados e discutidos estes autos de Tomada de Contas Especial instaurada pelo Fundo Nacional de Desenvolvimento da Educação - FNDE, em desfavor do Sr. Jesus Bertoldo Rodrigues do Couto, prefeito de Marituba/PA na gestão 2009/2012, em razão da omissão no dever de prestar contas dos recursos repassados no exercício de 2011 por conta do Programa Nacional de Transporte do Escolar - PNATE e no exercício de 2012, por conta do Programa Nacional de Alimentação Escolar - PNAE,
ACORDAM os Ministros do Tribunal de Contas da União, reunidos em sessão de 1ª Câmara, ante as razões expostas pelo Relator, em:
9.1. considerar revel, para todos os efeitos, o Sr. Jesus Bertoldo Rodrigues do Couto (CPF XXX.046.102-XX) , dando-se prosseguimento ao processo, com fundamento no art. 12, § 3º da Lei 8.443/1992;
9.2. com fundamento nos arts. 1º, inciso I, 16, inciso III, alínea "a", da Lei 8.443/1992 c/c os arts. 19 e 23, inciso III, da mesma Lei, e com os arts. 1º, inciso I, 209, I, 210 e 214, inciso III, do Regimento Interno, julgar irregulares as contas do Sr. Jesus Bertoldo Rodrigues do Couto (CPF XXX.046.102-XX) , prefeito do Município de Marituba/PA na gestão 2009/2012, condenando-o ao pagamento das quantias a seguir especificadas, atualizadas monetariamente e acrescidas dos juros de mora, calculados a partir das datas discriminadas até a efetiva quitação do débito, fixando-lhe o prazo de quinze dias para que comprove, perante o Tribunal, o recolhimento da referida quantia aos cofres do Fundo Nacional de Desenvolvimento da Educação - FNDE, nos termos do art. 23, inciso III, alínea "a", da citada Lei c/c o art. 214, inciso III, alínea "a", do Regimento Interno, ante a não comprovação da boa e regular aplicação dos seguintes recursos:
9.2.1. Programa Nacional de Apoio ao Transporte Escolar - Pnate, repassados em 2011:
	Valor (R$) 
	Data de emissão

	117,31
	31/3/2011

	209,20
	29/4/2011

	909,13
	31/5/2011

	909,13
	1º/7/2011

	909,13
	29/7/2011

	909,13
	1º/9/2011

	909,13
	30/9/2011

	909,13
	31/10/2011

	909,13
	30/11/2011

9.2.2. Programa Nacional de Alimentação Escolar - Pnae, repassados em 2012:
	Valor (R$) 
	Data de emissão

	158.194,00
	26/3/2012

	158.194,00
	30/3/2012

	158.194,00
	26/4/2012

	158.194,00
	31/5/2012

	179.966,00
	29/6/2012

	517.200,00
	13/7/2012

	303.470,00
	31/7/2012

	303.470,00
	31/8/2012

	303.470,00
	28/9/2012

	303.470,00
	31/10/2012

	303.470,00
	30/11/2012

9.3. aplicar ao Sr. Jesus Bertoldo Rodrigues do Couto a multa prevista no art. 57 da Lei 8.443/1992, no valor de R$ 1.200.000,00 (um milhão e duzentos mil reais) , fixando-lhe o prazo de quinze dias, a contar da notificação, para que comprove perante esta Corte o recolhimento da mesma aos cofres do Tesouro Nacional; 
9.4.  autorizar, desde logo, a cobrança judicial da dívida, nos termos do art. 28, inciso II, da multicitada Lei 8.443/1992, caso não atendidas a notificação;
9.5. encaminhar cópia desta deliberação ao Procurador-Chefe da Procuradoria da República no Pará, nos termos do § 3º do art. 16 da Lei 8.443/1992 c/c o § 7º do art. 209 do Regimento Interno do TCU, para adoção das medidas que entender cabíveis.

Tomada de Contas Especial instaurada em razão da omissão no dever de prestar contas dos recursos repassados no exercício de 2011 por conta do Programa Nacional de Transporte do Escolar  PNATE e no exercício de 2012, por conta do Programa Nacional de Alimentação Escolar  PNAE

Primeira Câmara

Prefeitura Municipal de Marituba - PA.

3. Interessados/Responsáveis:
3.1. Interessado: Fundo Nacional de Desenvolvimento da Educação (00.378.257/0001-81).
3.2. Responsável: Jesus Bertoldo Rodrigues do Couto (XXX.046.102-XX).

13.1. Ministros presentes: Walton Alencar Rodrigues (Presidente) e Benjamin Zymler.
13.2. Ministro-Substituto convocado: Marcos Bemquerer Costa.
13.3. Ministros-Substitutos presentes: Augusto Sherman Cavalcanti (Relator) e Weder de Oliveira.

ACORDAO-COMPLETO-2404467

Acórdão de Relação 4073/2020 - Primeira Câmara

Acórdão de Relação

AUGUSTO SHERMAN

Adoto, como relatório, parte da instrução elaborada por Auditor Federal lotado na Secex/TCE (peça 20) , anuída pelos dirigentes da unidade (peças 21-22) e, em quota singela, pelo MP/TCU (peça 23) : 
"INTRODUÇÃO
1.	 Trata-se de tomada de contas especial instaurada pelo Fundo Nacional de Desenvolvimento da Educação - FNDE, em desfavor do Sr. Jesus Bertoldo Rodrigues do Couto, Prefeito Municipal de Marituba/PA na gestão 2009/2012, em razão da omissão no dever de prestar contas dos recursos repassados no exercício de 2011 por conta do Programa Nacional de Transporte do Escolar - Pnate, e no exercício de 2012, por conta do Programa Nacional de Alimentação Escolar - Pnae, tendo sido tais débitos consolidados, nos termos previstos no art. 15, inciso IV, c/c art. 6º, inciso I, da Instrução Normativa TCU 71/2012, pois atingiram o valor mínimo previsto para instauração de processo de TCE.
HISTÓRICO
2.	 Por conta do Pnate, cujo objeto era a 'transferência, em caráter suplementar, aos estados, ao Distrito Federal e aos municípios, de recursos financeiros destinados a custear a oferta de transporte escolar aos alunos educação básica pública, residentes em área rural, com o objetivo de garantir o acesso à educação', foram liberados os valores abaixo (Peça 3, p. 81-82) :
	Valor (R$) 
	Data de emissão

	117,31
	31/3/2011

	209,20
	29/4/2011

	909,13
	31/5/2011

	909,13
	1º/7/2011

	909,13
	29/7/2011

	909,13
	1º/9/2011

	909,13
	30/9/2011

	909,13
	31/10/2011

	909,13
	30/11/2011

3. 	Por conta do Pnae, cujo objeto era a 'aquisição exclusiva de gêneros alimentícios, em caráter complementar, para atendimento dos alunos matriculados em creches, pré-escolas e em escolas do ensino fundamental das redes federal, estadual, do Distrito Federal e municipal, inclusive as indígenas e as localizadas em áreas remanescentes de quilombos, e, excepcionalmente, aquelas qualificadas como entidades filantrópicas ou por elas mantidas', foram repassados, durante o exercício de 2012, os valores abaixo:
	Valor (R$) 
	Data de emissão

	158.194,00
	26/3/2012

	158.194,00
	30/3/2012

	158.194,00
	26/4/2012

	158.194,00
	31/5/2012

	179.966,00
	29/6/2012

	517.200,00
	13/7/2012

	303.470,00
	31/7/2012

	303.470,00
	31/8/2012

	303.470,00
	28/9/2012

	303.470,00
	31/10/2012

	303.470,00
	30/11/2012

ANÁLISE DOS PRESSUPOSTOS DE ADMISSIBILIDADE
4.	Verificou-se que não houve o transcurso de mais de dez anos desde o fato gerador sem que tenha havido a notificação do responsável pela autoridade administrativa federal competente (art. 6º, inciso II, c/c art. 19 da IN TCU 71/2012, modificada pela IN TCU 76/2016) , uma vez que os recursos foram transferidos em 2011 e 2012 (Peça 3, p. 81-82) e o responsável foi notificado sobre as irregularidades pela autoridade administrativa competente em 29/6/2017 por meio dos Ofícios 17139/2017 e 17302/2017/COPRA/CGCAP/Difin-FNDE, recebidos em 29/6/2017 (Peça 3, p. 35-50) .
5.	Verificou-se também que o valor atualizado do débito apurado (sem juros) em 27/4/2018 é superior a R$ 100.000,00, na forma estabelecida conforme os arts. 6º, inciso I, e 19 da IN TCU 71/2012, modificada pela IN TCU 76/2016 (Peça 7) .
6.	A tomada de contas especial está, assim, devidamente constituída e em condição de ser instruída.
EXAME TÉCNICO
7.	 O fundamento para a instauração desta Tomada de Contas Especial, conforme apontado nas Informações n.s 1612/2017 e 1734/2017/SEOPC/COPRA/CGCAP/Difin-FNDE (Peça 3, p. 31-34) , foi, em ambos os casos, a omissão no dever legal de prestar contas, verificando-se, portanto, a não comprovação da boa e regular aplicação dos recursos objeto deste processo.
8.	Por meio do Ofício 17302/2017/COPRA/CGCAP/Difin-FNDE, recebido em 29/6/2017 (Peça 3, p. 35-36 e 44) , o FNDE notificou o responsável da omissão da prestação de contas dos recursos repassados por conta do Pnae/2012, requerendo a devolução desses valores, tendo ainda notificado o exPrefeito que o sucedeu, Sr. Wildson Araújo de Melo, e o atual Prefeito de Marituba/PA, Sr. Mário Henrique de Lima Biscaro (Peça 3, p. 37-39 e 46-48) .
9.		Por meio do Ofício 17139/2017/SEOPC/COPRA/CGCAP/Difin-FNDE, igualmente recebido em 29/6/2017 (Peça 3, p. 40-43 e 50) , o FNDE notificou o responsável da omissão da prestação de contas dos recursos repassados por conta do Pnate/2011, requerendo a devolução desses valores, tendo ainda notificado o Sr. Wildson Araújo de Melo (Peça 3, p. 52) .
10.	Diante do não saneamento das irregularidades apontadas e da não devolução dos recursos, instaurou-se a Tomada de Contas Especial. No Relatório de Tomada de Contas Especial n. 481/2017-DIREC/COTCE/CGCAP/Difin-FNDE/MEC (Peça 3, p. 81-88) conclui-se que o prejuízo importaria no valor total dos recursos repassados, imputando-se a responsabilidade ao Sr. Jesus Bertoldo Rodrigues do Couto, Prefeito Municipal de Marituba/PA (gestão 2009/2012) , em razão da omissão no dever de prestar contas dos recursos repassados pelo FNDE por conta dos Programas Pnate, no exercício de 2011, e Pnae, no exercício de 2012.
11.	O Relatório de Auditoria 1228/2017 da Controladoria-Geral da União (Peça 4) também chegou às mesmas conclusões. Após serem emitidos o Certificado de Auditoria, o Parecer do Dirigente e o Pronunciamento Ministerial (Peças 4 e 5) , o processo foi remetido ao Tribunal de Contas da União.
12.	Em atendimento ao item 9.4, do Acórdão 1772/2017-TCU-Plenário, Relator Ministro AUGUSTO SHERMAN CAVALCANTI, informa-se que foi encontrado débito imputável ao responsável em outro processo em tramitação no Tribunal: TCProcesso 027.456/2017-0.
13.	Em instrução de peça 13, foi proposta a citação e audiência do Sr. Jesus Bertoldo Rodrigues do Couto, realizada nos termos do Ofício 554/2018-TCU/Secex/TCE (peça 16) , com AR à peça 17.
14.	Preliminarmente, cumpre tecer breves considerações sobre a forma como são realizadas as comunicações processuais no TCU. A esse respeito, destacam-se o art. 179, do Regimento Interno do TCU (Resolução 155, de 4/12/2002) e o art. 4º, inciso III, § 1º, da Resolução TCU 170, de 30 de junho de 2004, in verbis:
art. 179. A citação, a audiência ou a notificação, bem como a comunicação de diligência, farse-ão:
I - mediante ciência da parte, efetivada por servidor designado, por meio eletrônico, fac-símile, telegrama ou qualquer outra forma, desde que fique confirmada inequivocamente a entrega da comunicação ao destinatário;
II - mediante carta registrada, com aviso de recebimento que comprove a entrega no endereço do destinatário;
III - por edital publicado no Diário Oficial da União, quando o seu destinatário não for localizado
 (...) 
art. 3º As comunicações serão dirigidas ao responsável, ou ao interessado, ou ao dirigente de órgão ou entidade, ou ao representante legal ou ao procurador constituído nos autos, com poderes expressos no mandato para esse fim, por meio de:
I - correio eletrônico, fac-símile ou telegrama;
II - servidor designado;
III - carta registrada, com aviso de recebimento;
IV - edital publicado no Diário Oficial da União, quando o seu destinatário não for localizado, nas hipóteses em que seja necessário o exercício de defesa'.
art. 4º. Consideram-se entregues as comunicações:
I - efetivadas conforme disposto nos incisos I e II do artigo anterior, mediante confirmação da ciência do destinatário;
II - realizadas na forma prevista no inciso III do artigo anterior, com o retorno do aviso de recebimento, entregue comprovadamente no endereço do destinatário;
III - na data de publicação do edital no Diário Oficial da União, quando realizadas na forma prevista no inciso IV do artigo anterior.
§ 1º O endereço do destinatário deverá ser previamente confirmado mediante consulta aos sistemas disponíveis ao Tribunal ou a outros meios de informação, a qual deverá ser juntada ao respectivo processo.
 (...) 
15.		Portanto, temos que a validade da citação via postal não depende de que o aviso de recebimento seja assinado pelo próprio destinatário da comunicação, o que dispensa, no caso em tela, a entrega do AR em 'mãos próprias'. A exigência da norma é no sentido de o Tribunal verificar se a correspondência foi entregue no endereço correto, residindo aqui a necessidade de certeza inequívoca. 
16.	Não é outra a orientação da jurisprudência do TCU, conforme se verifica dos julgados a seguir transcritos:
	São válidas as comunicações processuais entregues, mediante carta registrada, no endereço correto do responsável, não havendo necessidade de que o recebimento seja feito por ele próprio (Acórdão 3648/2013-TCU-Segunda Câmara, Relator Ministro JOSÉ JORGE) ;
	É prescindível a entrega pessoal das comunicações pelo TCU, razão pela qual não há necessidade de que o aviso de recebimento seja assinado pelo próprio destinatário. Entregandose a correspondência no endereço correto do destinatário, presume-se o recebimento da citação. (Acórdão 1019/2008-TCU-Plenário, Relator Ministro BENJAMIN ZYMLER) ;
	As comunicações do TCU, inclusive as citações, deverão ser realizadas mediante Aviso de Recebimento - AR, via Empresa Brasileira de Correios e Telégrafos, bastando para sua validade que se demonstre que a correspondência foi entregue no endereço correto. (Acórdão 1526/2007-TCU-Plenário, Relator Ministro AROLDO CEDRAZ) .
17.	A validade do critério de comunicação processual do TCU foi referendada pelo Supremo Tribunal Federal, nos termos do julgamento do MS-AGR 25.816/DF, por meio do qual se afirmou a desnecessidade da ciência pessoal do interessado, entendendo-se suficiente a comprovação da entrega do 'AR' no endereço do destinatário:
	EMENTA: AGRAVO REGIMENTAL. MANDADO DE SEGURANÇA. DESNECESSIDADE DE INTIMAÇÃO PESSOAL DAS DECISÕES DO TRIBUNAL DE CONTAS DA UNIÃO. ART. 179 DO REGIMENTO INTERNO DO TCU. INTIMAÇÃO DO ATO IMPUGNADO POR CARTA REGISTRADA, INICIADO O PRAZO DO ART. 18 DA LEI n. 1.533/51 DA DATA CONSTANTE DO AVISO DE RECEBIMENTO. DECADÊNCIA RECONHECIDA. AGRAVO IMPROVIDO.
O envio de carta registrada com aviso de recebimento está expressamente enumerado entre os meios de comunicação de que dispõe o Tribunal de Contas da União para proceder às suas intimações.
O inciso II do art. 179 do Regimento Interno do TCU é claro ao exigir apenas a comprovação da entrega no endereço do destinatário, bastando o aviso de recebimento simples.
18.		A citação do Sr. Jesus Bertoldo Rodrigues do Couto foi realizada por meio do Ofício 554/2018-TCU/Secex/TCE (peça 16) , com ciência em 20/7/2018, conforme aviso de recebimento inserido à peça 17. Em que pese o referido aviso de recebimento ter sido assinado por pessoa estranha aos autos, esse fato, por si só, não invalida a notificação dirigida ao responsável, uma vez que o art. 179, inciso II, do RI/TCU estabelece que as comunicações processuais far-se-ão mediante carta registrada, com aviso de recebimento que comprove a entrega no endereço do destinatário.
19.	No caso concreto, a citação e a audiência foram encaminhadas ao endereço constante da base de dados CPF da Receita Federal (peça 12) , razão pela qual considera-se como correto o endereço para onde foi enviado o ofício.
20.	Apesar de regularmente citado, o responsável deixou transcorrer in albis o prazo regimental que lhe foi concedido para apresentar alegações de defesa e razões de justificativa e/ou efetuar o recolhimento do débito, motivo pelo qual se impõe o reconhecimento da revelia de que trata o art. 12, § 3º, da Lei 8.443/1992.
21.	A despeito da aplicação da revelia, devem ser considerados, no entanto, os elementos já constantes dos autos, os quais podem, inclusive, levar a um juízo favorável ao responsável revel.
22.	Deve-se observar que, nos processos do TCU, a revelia não implica a presunção de que sejam verdadeiras todas as imputações levantadas contra os responsáveis, diferentemente do que ocorre no processo civil, em que o não comparecimento do réu aos autos leva à presunção da verdade dos fatos narrados pelo autor. 
23.	Assim, independentemente da revelia, a avaliação da responsabilidade do agente nos processos desta Corte não prescinde dos elementos existentes nos autos ou para ele carreados, uma vez que são regidos pelo princípio da verdade material (Acórdão 163/2015-TCU-Segunda Câmara, Relator Ministro ANDRÉ DE CARVALHO; 2.685/2015 - TCU - 2ª Câmara, Relator Ministro RAIMUNDO CARREIRO; 2.801/2015 - TCU - 1ª Câmara, Relator Ministro WALTON ALENCAR RODRIGUES; 4.340/2015 - TCU - 1ª Câmara, Relator Ministro WEDER DE OLIVEIRA e 5.537/2015 - TCU - 1ª Câmara, Relator Ministro WEDER DE OLIVEIRA) . 
24.	Entretanto, cabe destacar que, nas fases anteriores desta TCE, o responsável também não se manifestou quanto às irregularidades que lhe foram imputadas, mantendo-se omisso, conforme registrado no Relatório de Tomada de Contas Especial n. 481/2017-DIREC/COTCE/CGCAP/Difin-FNDE/MEC (peça 3, p. 81-88) .
25.	Adicionalmente, a irregularidade imputada ao responsável está claramente demonstrada nos autos, não sendo possível, nesta fase processual, o aproveitamento de qualquer análise de elementos em defesa do Sr. Jesus Bertoldo Rodrigues do Couto.
CONCLUSÃO
26.	A partir dos elementos constantes dos autos, foi possível verificar que os recursos repassados ao Município de Marituba/PA, por conta do Programa Nacional de Apoio ao Transporte do Escolar, no exercício de 2011, e do Programa Nacional de Alimentação Escolar, no exercício de 2012, ocorreram na gestão do Sr. Jesus Bertoldo Rodrigues do Couto (CPF XXX.046.102-XX) , gestão 2009/2012, que, por sua vez, não prestou contas e nem disponibilizou a documentação necessária para que seu sucessor a prestasse.
27.	Diante da revelia do Sr. Jesus Bertoldo Rodrigues do Couto e inexistindo nos autos elementos que permitam concluir pela ocorrência de boa-fé ou de outros excludentes de culpabilidade em sua conduta, propõe-se que suas contas sejam julgadas irregulares e que o responsável seja condenado em débito
28.	Vale ressaltar que a jurisprudência pacífica nesta Corte é no sentido da imprescritibilidade das ações de ressarcimento ao erário (Súmula-TCU 282) . Dessa forma, identificado dano ao erário, deve-se instaurar e julgar o processo de tomada de contas especial para responsabilizar seus agentes causadores, respeitando o direito ao contraditório e à ampla defesa, independentemente de quando ocorreram os atos impugnados.
29.	Já a pretensão punitiva do TCU, conforme Acórdão 1441/2016-TCU-Plenário, que uniformizou a jurisprudência acerca dessa questão, subordina-se ao prazo geral de prescrição indicado no art. 205 do Código Civil, que é de 10 anos, contado da data de ocorrência da irregularidade sancionada, nos termos do art. 189 do Código Civil, sendo este prazo interrompido pelo ato que ordenar a citação, a audiência ou a oitiva do responsável. Conforme o mesmo Acórdão, a ocorrência desta espécie de prescrição será aferida, independentemente de alegação da parte, em cada processo no qual haja intenção de aplicação das sanções previstas na Lei 8.443/1992.
30.	Considerando que o ato imputado foi a omissão no dever de prestar contas, o início da contagem do prazo prescricional deverá coincidir com o final do prazo fixado para a apresentação da prestação de contas que, no presente caso, ocorreu em 30/4/2013. Sendo assim, em razão de não ter transcorrido mais de 10 anos entre estas datas e a data que ordenou a citação (8/5/2018 - peça 15) , constata-se que não ocorreu a prescrição da pretensão punitiva.
PROPOSTA DE ENCAMINHAMENTO:
31.	Diante do exposto, submetem-se os presentes autos à consideração superior, propondo-se: 
31.1	Considerar revel, para todos os efeitos, o Sr. Jesus Bertoldo Rodrigues do Couto (CPF XXX.046.102-XX) , dando-se prosseguimento ao processo, com fundamento no art. 12, § 3º da Lei 8.443/1992;
31.2. 	Com fundamento nos arts. 1º, inciso I, 16, inciso III, alínea 'a', da Lei 8.443/1992 c/c os arts. 19 e 23, inciso III, da mesma lei, e com os arts. 1º, inciso I, 209, I, 210 e 214, inciso III, do Regimento Interno, sejam julgadas irregulares as contas do Sr. Jesus Bertoldo Rodrigues do Couto (CPF XXX.046.102-XX) , prefeito do Município de Marituba/PA na gestão 2009/2012, condenando-o ao pagamento das quantias a seguir especificadas, atualizadas monetariamente e acrescidas dos juros de mora, calculados a partir das datas discriminadas até a efetiva quitação do débito, fixando-lhe o prazo de quinze dias para que comprove, perante este Tribunal, o recolhimento da referida quantia aos cofres do Fundo Nacional de Desenvolvimento da Educação - FNDE, nos termos do art. 23, inciso III, alínea 'a', da citada lei c/c o art. 214, inciso III, alínea 'a', do Regimento Interno, ante a não comprovação da boa e regular aplicação dos seguintes recursos:
b.1) Programa Nacional de Apoio ao Transporte Escolar - Pnate, repassados em 2011:
	Valor (R$) 
	Data de emissão

	117,31
	31/3/2011

	209,20
	29/4/2011

	909,13
	31/5/2011

	909,13
	1º/7/2011

	909,13
	29/7/2011

	909,13
	1º/9/2011

	909,13
	30/9/2011

	909,13
	31/10/2011

	909,13
	30/11/2011

b.2) Programa Nacional de Alimentação Escolar, repassados em 2012:
	Valor (R$) 
	Data de emissão

	158.194,00
	26/3/2012

	158.194,00
	30/3/2012

	158.194,00
	26/4/2012

	158.194,00
	31/5/2012

	179.966,00
	29/6/2012

	517.200,00
	13/7/2012

	303.470,00
	31/7/2012

	303.470,00
	31/8/2012

	303.470,00
	28/9/2012

	303.470,00
	31/10/2012

	303.470,00
	30/11/2012

31.3. 	Aplicar ao Sr. Jesus Bertoldo Rodrigues do Couto a multa prevista no art. 57 da Lei 8.443/1992, fixando-lhe o prazo de quinze dias, a contar da notificação, para que comprove perante esta Corte o recolhimento da mesma aos cofres do Tesouro Nacional; 
31.4. 	Autorizar, desde logo, a cobrança judicial da dívida, nos termos do art. 28, inciso II, da multicitada lei 8.443/1992, caso não atendidas a notificação;
31.5.	Autorizar, desde logo, com fundamento no art. 26, da Lei 8.443/1992, c/c o art. 217, do Regimento Interno do TCU, caso seja do interesse do responsável, o parcelamento da dívida em até 36 (trinta e seis) parcelas, incidindo sobre cada uma, os encargos legais devidos, sem prejuízo de alertá-lo de que, caso opte por essa forma de pagamento, a falta de comprovação do recolhimento de qualquer parcela implicará o vencimento antecipado do saldo devedor, nos termos do art. 26, parágrafo único, da Lei 8.443/1992, c/c o art. 217, § 2º, do Regimento Interno do TCU;
31.6.	Encaminhar cópia da deliberação que vier a ser proferida, bem como do relatório e do voto que a fundamentarem, ao Procurador-Chefe da Procuradoria da República no Pará, nos termos do § 3º do art. 16 da Lei 8.443/1992 c/c o § 7º do art. 209 do Regimento Interno do TCU, para adoção das medidas que entender cabíveis.".
	É o relatório.

não há

Procuradora-Geral Cristina Machado da Costa e Silva.

TOMADA DE CONTAS ESPECIAL. PNAE. PNATE. OMISSÃO NO DEVER DE PRESTAR CONTAS. CITAÇÃO. REVELIA. CONTAS IRREGULARES. DÉBITO. MULTA. REMESSA AO MPU.

TOMADA DE CONTAS ESPECIAL (TCE)

Secretaria de Controle Externo de Tomada de Contas Especial (SecexTCE).

Em exame Tomada de Contas Especial instaurada pelo Fundo Nacional de Desenvolvimento da Educação - FNDE, em desfavor do Sr. Jesus Bertoldo Rodrigues do Couto, prefeito de Marituba/PA na gestão 2009/2012, em razão da omissão no dever de prestar contas dos recursos repassados no exercício de 2011, à conta do Programa Nacional de Transporte do Escolar - Pnate, e no exercício de 2012, por conta do Programa Nacional de Alimentação Escolar - Pnae.
À conta do Pnate, em 2011, o FNDE repassou a monta de R$ 6.690,42 (Peça 3, p. 81-82) . Já em relação ao Pnae, em 2012 foi transferida a cifra total de R$ 2.847.292,00 (peça 3, p. 5-13; peça 9) . 
A despeito das notificações promovidas na fase interna deste feito (peça 3, p. 35-36; 44; 40-43 e 50) , o ex-prefeito continuou em mora com seu dever de apresentar as contas referentes aos recursos transferidos à comuna durante sua gestão.
Já no âmbito desta Corte, a Secex-TCE promoveu a citação e a audiência do responsável (peça 16) , nos termos do art. 209, §4º, do RI/TCU, em relação à integralidade dos valores em epígrafe. 
Inobstante, observo que, apesar de regularmente notificado no endereço que consta das bases de dados desta Corte (peças 12 e 17) , o responsável deixou transcorrer in albis o prazo regimental, motivo pelo qual impõe-se o reconhecimento da revelia de que trata o art. 12, § 3º, da Lei 8.443/1992.
Nestes termos, a unidade técnica propõe (peças 18-20) , com a chancela do Parquet especial (peça 21) , julgar irregulares as presentes contas, condenar o responsável ao débito apurado e aplicar-lhe a multa estatuída no art. 57 da Lei Orgânica.
Endosso o referido encaminhamento, adotando a instrução de peça 18 como razões de decidir, a qual incorporo ao presente Voto. 
Compulsando os autos, observo que não há elementos que possam ser aproveitados para elidir a omissão incorrida pelo Sr. Jesus Bertoldo Rodrigues do Couto, prefeito de Marituba/PA na gestão 2009/2012.
Com efeito, voto para que o ex-gestor tenha suas contas julgadas irregulares, com a respectiva condenação em débito e a aplicação da multa legal. 
	Ante o exposto, manifesto-me por que o Tribunal aprove o acórdão que ora submeto à deliberação deste Colegiado.
TCU, Sala das Sessões Ministro Luciano Brandão Alves de Souza, em 2 de julho de 2019.
AUGUSTO SHERMAN CAVALCANTI 
Relator